【裁判字號】    90,訴,695
【裁判日期】    901008
【裁判案由】    偽造文書等
【裁判全文】
臺灣臺南地方法院刑事判決                            九十年度訴字第六九五號
    公  訴  人  臺灣台南地方法院檢察署檢察官
    被      告  甲○○
右列被告因偽造文書等案件，經檢察官提起公訴（九十年度偵字第五一七一號），本
院判決如左：
    主  文
甲○○連續行使偽造私文書，足以生損害於他人，處有期徒刑陸月，如易科罰金，以
參佰元折算壹日。
    事  實
一、甲○○於民國八十五年四月二十五日起，以其工作地點台南市○○路○段七六號
    中華電信股份有限公司台南營運處維運一股監控室為標會地點，向己○○（起訴
    書誤載為謝登松）、乙○○、方勝平、戊○○、丁○○、丙○○等人招攬互助會
    ，共三十六會（預定完會日期為八十八年三月二十五日），每會為新台幣（下同
    ）一萬元，採外標制，每月二十五日開標，嗣甲○○因經濟有所困難週轉不靈，
    竟基於意圖為自己不法所有之概括犯意，於該組互助會有效期間，利用多數會員
    未到場參與開標及各會員彼此間未聯絡得標情形之機會，先後於八十七年三月二
    十五日、同年九月二十五日及同年十一月二十五日互助會投標時，未經活會會員
    戊○○、丁○○、丙○○同意，在標單上偽造戊○○、丁○○、丙○○標取會款
    之利息及戊○○、丁○○、丙○○署押，並向到場競標會員提示行使，諉稱該三
    次互助會分別由戊○○、丁○○、丙○○依序以一千五百元、一千六百元、一千
    六百元最高利息標取，致使參加競標活會會員陷於錯誤，而連續向會員詐得一百
    二十萬九千二百元會款，足以生損害於戊○○、丁○○、丙○○。嗣於八十八年
    一月二十五日，甲○○於活會會員己○○標得當次會款後，即宣告止會，經己○○、乙○○、方勝平、戊○○、丁○○、丙○○等活會會員相互聯絡後始悉受騙
    。
二、案經己○○、乙○○訴請臺灣台南地方法院檢察署檢察官偵查起訴。
    理  由
一、右揭事實業據被告甲○○於本院審理時坦承不諱，核與告訴人己○○、乙○○之
    指訴情節相符，並經證人戊○○、丁○○於本院訊問時到庭結證屬實，復有互助
    會會單影本一紙、互助會帳目明細表影本二紙在卷足資佐證，足證被告甲○○前
    開所供，洵與事實相符，自足作為本件論罪科刑之基礎。故被告甲○○偽造文書
    等犯行，事證明確，堪以認定。
二、被告甲○○於標單上偽簽活會會員姓名及欲標取金額參與標會，雖未載明『標單
    』字樣，然依我國民間互助會之習慣，足認前開文字代表競標人及欲標取之利息
    ，應屬刑法第二百二十條第一項所定私文書。被告甲○○偽造前開標單持以行使
    ，冒標戊○○、丁○○、丙○○互助會款，核其所為，係犯刑法第二百十六條、
    第二百十條行使偽造私文書罪、第三百三十九條第一項詐欺取財罪。其偽造署押
    乃偽造私文書之部分行為，不另論罪。又其偽造私文書後復持以行使，偽造私文
    書之低度行為，應為其後進而行使之高度行為所吸收，僅論以行使私文書罪。被
    告甲○○先後三次行使偽造私文書及詐欺取財犯行，均時間緊接，所犯構成要件
    亦復相同，皆顯係基於概括之犯意反覆為之，各為連續犯，應依法各論以一罪，
    並均加重其刑。至其所犯連續詐欺取財及連續行使偽造私文書罪間，具有方法結
    果關係，為牽連犯，應從一重按連續行使偽造私文書罪處斷。被告甲○○於前開
    互助會每次開標時，偽造標單詐標會款，因而同時侵害活會會員法益，乃一行為
    觸犯數罪名，屬同種類想像競合犯，應依刑法第五十五條規定從一重仍按連續行
    使偽造私文書罪論處。爰審酌被告犯罪之動機、目的、手段、所生危害，及犯罪
    後尚知坦承犯行，態度良好等一切情狀，量處如主文所示之刑，並諭知易科罰金
    之折算標準，以資懲儆。至被告所偽造活會會員之標單並未扣案，且據被告供明
    均已丟棄，顯然業已滅失均屬不存在，為免日後執行困難，則其所偽造之署押及
    標單，爰不均予宣告沒收，附此敘明。
三、公訴意旨另以：被告甲○○另意圖為自己不法之所有，並基於概括之犯意，以林
    碧鳳、李啟通、黃萬為人頭會員而招募前開互助會欺罔會員，繳付會款，因認被
    告另涉有連續詐欺罪嫌等語。惟按犯罪事實應依證據認定之，無證據不得推定其
    犯罪事實；又不能證明被告犯罪者，應諭知無罪之判決，刑事訴訟法第一百五十
    四條、第三百零一條第一項分別定有明文。又告訴人之指訴，係以使被告受刑事
    追訴為目的，是其指訴是否與事實相符，仍應調查其他證據，以資審認；必其所
    述與事實相符，而就其他方面調查，復無瑕疵可擊，始足據為論罪科刑之基礎；
    且刑法第三百三十九條第一項詐欺罪成立，以意圖為自己或第三人不法所有，以
    詐術使人將本人或第三人之物交付為要件。所謂以詐術使人交付，必須被詐欺人
    因其詐術而陷於錯誤，若其所用方法，不能認為詐術，亦不致使人陷於錯誤，即
    不構成該罪，有最高法院六十一年台上字第三０九九號、四十六年台上字第二六
    ０號判例足資參照。訊據被告甲○○堅決有何前揭詐欺犯嫌，辯稱：會單上所載
    會員林碧鳳、李啟通、黃萬確實有這些人，其中林碧鳳及李啟通是伊友人，黃萬
    部分則是伊同事黃愉茵以他父親黃萬的名義參加二會，另李啟通現已過世，至於
    黃愉茵部分因伊止會之後有和會員協調，黃愉茵部分都是他媽媽以他的名義來領
    分配款，而林碧鳳部分因已失去聯絡，無法找到他人，惟伊並無詐欺等語。經查
    ，本件被告甲○○所召集之前開互助會中確有載明林碧鳳、黃萬各參加二會，李
    啟通加入一會，有前開互助會會單可稽，而本件互助會係於八十八年一月二十五
    日開標後始止會，則依預定完會日期為八十八年三月二十五日計算，應剩之活會
    數為二會即本件告訴人乙○○及會員方勝平各一會，而實際之活會數除前開二會
    外，另有被冒標之活會會員戊○○、丁○○、丙○○各一會，此外並未有其他尚
    為活會之會員據此主張權利，則告訴人指稱會單內之林碧鳳、李啟通、黃萬均為
    人頭會頭云云，是否屬實，已有疑問，參以被告前開供稱李啟通現已過世及黃愉
    茵於互助會止會後其應得部分都是由其母親以之名義領分配款等情，有其提出之
    李啟通除戶戶籍謄本一紙及黃愉茵領取之分配表明細存卷可憑，且為告訴人等所
    不爭執，堪信為真實，則被告辯稱：林碧鳳、李啟通、黃萬三人確有加入互助會
    並非人頭等語，即屬信而有徵且尚堪採信，此部分尚不能證明被告犯罪，此外復
    查無其他積極證據足資證明被告有何右揭詐欺犯行，衡之前揭規定，被告此部分
    被訴詐欺犯行既屬不能證明，原應為無罪之諭知，惟公訴意旨認此部分與前開有
    罪部分有連續犯裁判上一罪關係，爰不另為無罪之諭知，附此敘明。
據上論斷，應依刑事訴訟法第二百九十九條第一項前段，刑法第五十六條、第二百十
六條、第二百十條、第三百三十九條第一項、第五十五條、第四十一條第一項前段，
罰金罰鍰提高標準條例第一條前段、第二條，判決如主文。
本案經檢察官高峰祈到庭執行職務。
中      華      民      國      九十      年      十      月     八     日
                                  臺灣臺南地方法院刑事第二庭
                                          法  官  張  瑛  宗
右正本證明與原本無異。
如不服本判決，應於判決送達後十日內向本院提出上訴狀( 應附繕本 )。
                                          書記官  盧  立  勇
中      華      民      國      九十      年      十      月     八     日
附錄法條
中華民國刑法第二百一十六條
 (行使偽造變造或登載不實之文書罪)
行使第二百十條至第二百十五條之文書者，依偽造、變造文書或登載不實
事項或使登載不實事項之規定處斷。
中華民國刑法第二百一十條
 (偽造變造私文書罪)
偽造、變造私文書，足以生損害於公眾或他人者，處五年以下有期徒刑。
中華民國刑法第三百三十九條第一項
 (普通詐欺罪)
意圖為自己或第三人不法之所有，以詐術使人將本人或第三人之物交付者
，處五年以下有期徒刑、拘役或科或併科一千元以下罰金。


司法院資訊處製作；財團法人民間司法改革基金會備份。
